臺灣宜蘭地方法院刑事判決　　　　　　　100年度選訴字第3號
公　訴　人　臺灣宜蘭地方法院檢察署檢察官
被　　　告　李明輝
選任辯護人　包漢銘律師
被　　　告　林一元
指定辯護人　本院公設辯護人　黃之中
被　　　告　劉春淇
選任辯護人　林志嵩律師
上列被告因違反選舉罷免法案件，經檢察官提起公訴（99年度選
偵字第25、35號），本院判決如下：
    主  文
李明輝、林一元、劉春淇無罪。
    理  由
一、公訴意旨略以：被告李明輝係宜蘭縣第19屆冬山鄉第3選區
    鄉民代表之候選人，被告林一元、劉春淇則為被告李明輝友
    人，渠等為求被告李明輝能順利當選該屆冬山鄉鄉民代表，
    竟共同基於對有投票權之人行求賄賂之犯意聯絡，由被告李
    明輝於民國99年6月6日指示劉春淇以新台幣（下同）36,000
    元之價格，向宜蘭縣羅東鎮某水果行購買重量多達一台車之
    西瓜（約6,000台斤、400顆，每粒西瓜因重量、大小不同，
    價格約100餘元不等）。於99年6月7日中午12時許，由被告
    劉春淇將購得之西瓜分別放在其住處及被告林一元住處前騎
    樓處，被告劉春淇即於當日發放予附近有投票權之鄰居，被
    告林一元則委請與渠等亦有犯意聯絡之張黃番婆（另由檢察
    官偵查中）以改裝三輪腳踏車載運上開西瓜，分送給附近有
    投票權但無收賄犯意之鄰居陳亮仲、鄭麗珠、林簡淑娥、王
    英鳳等人，並向上開選民表示西瓜係被告李明輝所贈送，以
    尋求陳亮仲等人於本次選舉中支持被告李明輝。因認被告李
    明輝、林一元、劉春淇均涉犯公職人員選舉罷免法第99條第
    1項對於有投票權之人行求賄賂罪嫌。
二、按犯罪事實應依證據認定之，無證據不得認定犯罪事實，刑
    事訴訟法第154條第2項定有明文。次按事實之認定應憑證據
    ，如未能發現相當證據，或證據不足以證明，自不能以推測
    或擬制之方法為裁判之基礎；又認定不利於被告之事實，須
    依積極證據，苟積極證據不足為不利於被告事實之認定時，
    即應為有利於被告之認定，更不必有何有利之證據（最高法
    院40年台上字第86號、30年上字第816號判例參照）。又按
    公職人員選舉罷免法之賄選罪係以對於有投票權之人，行求
    期約或交付賄賂或其他不正利益，而約其不行使投票權或為
    一定之行使為構成要件。亦即須視行為人主觀上是否具有行
    賄之犯意，而約使有投票權人為投票權一定之行使或不行使
    ；客觀上行為人所行求期約或交付之賄賂或不正利益是否可
    認係約使投票權人為投票權之一定行使或不行使之對價；以
    及所行求、期約、交付之對象是否為有投票權人而定。上開
    對價關係，在於行賄者之一方，係認知其所行求、期約或交
    付之意思表示，乃為約使有投票權人為投票權一定之行使或
    不行使；在受賄者之一方，亦應認知行賄者對其所行求、期
    約或交付之意思表示，乃為約使其為投票權一定之行使或不
    行使。且對有投票權人交付之財物或不正利益，並不以金錢
    之多寡為絕對標準，而應綜合社會價值觀念、授受雙方之認
    知及其他客觀情事而為判斷，最高法院著有92年台上字第89
    3號判例。
三、公訴人認被告李明輝、林一元、劉春淇涉犯上開罪嫌，無非
    以被告李明輝、林一元、劉春淇於警詢、偵查及本院審理時
    之供述、證人陳亮仲、張黃番婆、鄭麗珠、林簡淑娥、王英
    鳳之證述、扣案西瓜5粒及冬山鄉群英社區監錄系統擷取照
    片等，資為論據。
四、訊據被告李明輝、林一元、劉春淇堅決否認上開犯行，被告
    李明輝辯稱：西瓜是要買給競選總部之工作人員食用，伊請
    被告劉春淇幫忙買20,000元西瓜，嗣因被告劉春淇詢問水果
    商得知購買一車較便宜，乃購買一車西瓜36,000元。因所購
    西瓜太多，無處堆置，則放在被告劉春淇處，並讓被告劉春
    淇請鄰居分食，另有被告林一元向伊購買部分西瓜，西瓜之
    分送與選舉無關等語；被告林一元辯稱：被告李明輝西瓜買
    太多，詢問伊是否要購買，伊即向被告李明輝購買西瓜約50
    顆，這些西瓜後來均自用或分送社團友人，與選舉無關等語
    ；被告劉春淇辯稱：伊並非被告李明輝競選總部之人員，亦
    未參與被告李明輝相關競選活動，僅是受被告李明輝之託代
    買西瓜而已，伊發放西瓜與選舉無關等語。另被告李明輝、
    林一元、劉春淇之辯護人均為被告等辯稱：本件西瓜之發放
    與約使有投票權人為投票權一定之行使間並無對價關係等語
    。
五、經查，被告李明輝係宜蘭縣第19屆冬山鄉第3選區鄉民代表
    之候選人，被告林一元、劉春淇則為被告李明輝友人。被告
    李明輝於99年6月6日，央請被告劉春淇以36,000元之價格，
    向宜蘭縣羅東鎮某水果行購買一台車、重量6,000台斤、約
    400粒之西瓜，部分由被告劉春淇分送鄰居，部分載至被告
    林一元位於宜蘭縣冬山鄉○○路○段209巷8號住處，由被告
    分送鄰居吳芳慈、方全松、曾過等人，部分則由張黃番婆分
    送鄰居陳亮仲、鄭麗珠、林簡淑娥、王英鳳等人等情，有被
    告李明輝、林一元、劉春淇之供述可參，且有證人張黃番婆
    、陳亮仲、鄭麗珠、林簡淑娥、王英鳳、吳芳慈、戴燦煌、
    簡玉玲、方全松、曾過於警詢或偵查中之證述可稽，並有扣
    案西瓜5顆可證，復有監視器照片75張（警卷第77頁至91 頁
    ）附卷可佐。此部分事實固堪認定。
六、惟查：
（一）依證人陳亮仲於警詢之證述，伊係聽聞鄰居稱可去領西瓜
      ，伊即前往領取。不知為何人所贈，現場亦無人在分送，
      西瓜任由人自行領取等語。於偵查中則證稱：伊於99年6
      月7日晚上6、7時許，在伊住處門口附近，有一名阿婆騎
      腳踏車經過伊家旁邊，旁邊的人叫伊從阿婆車上拿一粒西
      瓜，伊聽人說是叫做什麼政的拿來給大家解渴的，沒有說
      這次選舉支持誰的話。事後經警調查後才得知西瓜是被告
      李明輝送的等語。
（二）證人鄭麗珠、林簡淑娥於警詢及偵查時均證稱：西瓜是張
      黃番婆載至巷弄間分送，張黃番婆在送西瓜時，伊並沒有
      聽張黃番婆說西瓜是被告李明輝送的等語，但事後有聽到
      西瓜是被告李明輝送的等語。
（三）證人王英鳳於警詢及偵查中證稱：西瓜是張黃番婆載至巷
      弄間分送，張黃番婆稱是被告李明輝送的等語。
（四）證人吳芳慈於警詢及偵查中證稱：伊丈夫於99年6月7日下
      午1時許，要伊至被告林一元住處拿西瓜，被告林一元送
      西瓜並無告訴伊選舉要支持何人，伊不知被告林一元是何
      人樁腳，亦不知被告林一元為何要送西瓜等語。證人戴燦
      煌於警詢及偵查中證稱：99年6月7日被告林一元通知伊至
      被告林一元家中拿取1顆西瓜，伊即請其妻吳芳慈前往拿
      取，伊不知被告林一元是否有幫被告李明輝助選，吳芳慈
      拿取西瓜後，亦尚無候選人登門拜訪等語。
（五）證人簡玉玲於偵查中證稱：伊丈夫於99年6月7日中午時自
      外拿一顆西瓜回家，伊問西瓜何來，丈夫稱係被告林一元
      所贈，伊與被告林一元鄰居間互動良好，平時就會互送東
      西，伊不知該西瓜是被告李明輝要送給村民吃的，被告林
      一元也沒有說要支持誰等語。
（六）證人方全松於警詢時證稱：被告林一元將西瓜一顆贈與伊
      ，係平時之贈與，伊與被告林一元是三十幾年老鄰居，相
      互贈送農作物是很平常的等語。
（七）證人曾過於警詢時證稱：被告林一元稱西瓜太多放不下，
      所以將部分西瓜寄放伊處，並請伊食用，伊不知該西瓜是
      何人贈送，亦不知被告林一元幫何人競選等語。
（八）據上開證人之證述，除證人王英鳳於收受西瓜時受告知西
      瓜為被告李明輝所贈以外，其餘證人於取得西瓜時均不知
      西瓜為被告李明輝所贈。至證人王英鳳雖知悉西瓜為被告
      李明輝所贈，惟伊與其餘證人俱證稱：收受西瓜時，未受
      何行求為投票權一定之行使之意思表示等語明確。則對於
      授受西瓜之雙方之認知，是否基於賄選之意思、本件何以
      符合「行求」賄賂等構成要件事實，公訴人之舉證已有未
      足。
（九）再者，上開價格共36,000元之西瓜約有400顆，則平均每
      顆約90元，價值不高。又被告劉春淇於本院審理時證稱，
      發放西瓜是一戶一顆，核與證人吳芳慈、戴燦煌夫妻證述
      該戶只取一顆西瓜之情節相符。則以戶口內有投票權人之
      人數均分，一戶僅受購一顆西瓜，其所得價值更微。依現
      時臺灣社會大眾觀念及人民生活水準，一顆西瓜實難以動
      搖有投票權人之投票意向，此並有證人鄭麗珠、林簡淑娥
      、王英鳳、戴燦煌、簡玉玲、曾過、方全松均證稱不會因
      為受贈西瓜一顆而投票時被告李明輝等語可資參佐。是本
      件難認西瓜之發放與約使有投票權人為投票權一定之行使
      間，有對價關係。
七、綜上所述，本院認依公訴人所舉證據，不足以證人被告李明
    輝、林一元、劉春淇是否涉犯公職人員選舉罷免法第99條第
    1項對於有投票權之人行求賄賂之犯行。此外，復查無證據
    證明被告等涉犯公訴人所指之上開犯行，不能證明被告等犯
    罪，依法應均為被告等無罪之諭知。
據上論斷，應依刑事訴訟法第301條第1項，判決如主文。
本案經檢察官劉惟宗到庭執行職務
中    華    民    國   100    年    3     月    29    日
                  刑事第三庭  審判長法  官  黃永勝
                                    法  官  鄭貽馨
                                    法  官  謝佩玲
以上正本證明與原本無異。
如不服本判決應於收受本判決後10日內向本院提出上訴書狀，並
應敘述具體理由。若未敘述理由者，應於上訴期間屆滿後20日內
向本院補提理由書狀（均須按他造當事人之人數附繕本）。
                                    書記官  李玉雲
中    華    民    國   100    年    3     月    29    日